【裁判字號】    98,交上訴,1056
【裁判日期】    990209
【裁判案由】    業務過失致死
【裁判全文】
臺灣高等法院臺南分院刑事判決      98年度交上訴字第1056號
上  訴  人  臺灣臺南地方法院檢察署檢察官
上  訴  人
即  被  告  甲○○
選任辯護人  葉張基律師
            周進田律師
上列上訴人因被告業務過失致死案件，不服臺灣臺南地方法院96
年度交訴字第57號中華民國98年9月2日第一審判決（起訴案號：
臺灣臺南地方法院檢察署96年度調偵字第187號），提起上訴，
本院判決如下：
    主  文
原判決撤銷。
甲○○犯業務過失致人於死罪，處有期徒刑壹年，減為有期徒刑
陸月，如易科罰金，以新台幣壹仟元折算壹日，緩刑貳年。
    事  實
一、甲○○係貨車司機，平日以駕駛貨車運送大理石為業，為從
    事駕駛業務之人。其於民國（下同）95年12月2日下午3時10
    分許，駕駛車牌號碼D5-1362號自用小貨車，運送搬運大理
    石所用之木條，沿臺南縣永康市○○路由東向西行駛，至該
    路段與中華路之交岔路口時，本應注意駕駛人駕駛汽車，應
    遵守道路交通標誌、標線、號誌之指示，並服從交通指揮人
    員之指揮，而依當時天候晴朗、日間自然光線、柏油路面乾
    燥無缺陷、無障礙物及視距良好等情以觀，客觀上並無不能
    注意之情事，竟疏於注意及此，在行向號誌顯示為圓形紅燈
    、左轉箭頭綠燈時，貿然闖紅燈直行，適黃金柱騎乘車牌號
    碼NCT-275號重型機車，沿臺南市○○路由東向西同向行駛
    在右側，亦疏未注意在設有機慢車兩段式左轉號誌下欲左轉
    ，應在號誌顯示允許直行時，先行駛至右前方路口之左轉待
    轉區等待左轉，俟該方向號誌顯示允許直行後，再行續駛，
    以兩段方式完成左轉之規定，貿然自臺南市○○路東向西車
    道左轉，甲○○見狀避煞不及，2車因而發生碰撞，致黃金
    柱人、車倒地，受有顱骨骨折併顱內出血及左側血胸等傷害
    ，經送醫急救，仍於同日下午3時40分許，因顱內出血不治
    死亡。甲○○於肇事後，在未有偵查犯罪職務之機關或公務
    員發覺其為犯罪人前，即向處理本件交通事故，尚不知肇事
    者為何人之臺南縣警察局永康分局交通事故處理小組員警供
    承其肇事犯罪，自首並接受裁判。
二、案經黃金柱之配偶乙○○訴請臺南縣警察局永康分局報告，
    及臺灣臺南地方法院檢察署檢察官據報相驗後偵查起訴。
    理  由
一、程序方面：
（一）按除被告所犯為死刑、無期徒刑、最輕本刑為3年以上有
      期徒刑之罪或高等法院管轄第一審案件者外，於刑事訴訟
      法第273條第1項程序進行中，被告先就被訴事實為有罪之
      陳述時，審判長得告知被告簡式審判程序之旨，並聽取當
      事人、代理人、辯護人及輔佐人之意見後，裁定進行簡式
      審判程序。該法第273條之1第1項定有明文；又按刑事訴
      訟法第273條之2規定：「簡式審判程序之證據調查，不受
      第一百五十九條第一項、第一百六十一條之二、第一百六
      十一條之三、第一百六十三條之一及第一百六十四條至第
      一百七十條規定之限制」。
（二）查被告所犯非死刑、無期徒刑、最輕本刑為3年以上有期
      徒刑之罪，或高等法院管轄第一審之案件，而被告於本院
      審判程序進行中，就被訴事實為有罪之陳述，經告以簡式
      審判程序之旨，並聽取檢察官、被告之意見後，裁定進行
      簡式審判程序，是本件之證據調查，依刑事訴訟法第273
      條之2規定，不受同法第159條第1項（被告以外之人於審
      判外之言詞或書面陳述，不得作為證據）、第161條之2、
      第161條之3、第163條之1及第164條至第170條規定之限制
      。是本件判決引用之供述及非供述證據，依首揭說明，自
      均具證據能力，合先敘明。
二、實體方面：
（一）訊據被告已於本院坦承自白上開犯行，核與證人（警員）
      莊順太之證述大致相符，且有道路交通事故現場圖、道路
      交通事故調查報告表(一)、現場照片、上開自用小貨車與機
      車車體外觀照片、臺南縣警察局永康分局97年9月15日南
      縣永警五字第0970019797號函1份（95年相字第1640號相
      驗卷，下稱：系爭偵A卷第20頁、第21頁、第33頁、第34
      頁、第36頁至第37頁、原審卷(二)第51頁），及原審於98年
      8月20日勘驗卷附本件肇事地點旁彰化銀行騎樓下之錄影
      光碟（系爭偵A卷第66頁）之勘驗筆錄及上開光碟翻拍照
      片17幀（原審卷(二)第120頁、第130頁至第138頁）、國立
      交通大學98年3月24日交大管運字第0981002023號函檢送
      之鑑定意見書（原審卷(二)第78頁）在卷可稽。被告之自白
      與事實相符，堪以採信。
（二）又起訴書雖依證人曾國忠之證述，而記載被害人於事故發
      生前之行向，係沿中華路由北往南行駛等情，然公訴檢察
      官已於原審98年8月20日審理時，當庭更正為係與被告同
      向行駛（原審卷(二)第119頁），亦即由小東路由東向西行
      駛。查證人曾國忠雖於原審97年2月14日審理時到庭具結
      證稱：被害人於事故發生前之行向，係中華路由北往南行
      駛，於內側車道逕行左轉云云（原審卷(一)第136頁），惟
      參以證人曾國忠證稱：伊當時係在肇事地點旁之彰化銀行
      前擺攤，及系爭偵A卷第36頁編號(一)照片中之攤位即為伊
      所擺設等情（原審卷(一)第131頁、第137頁），可知原審98
      年8月20日當庭勘驗彰化銀行騎樓下之錄影光碟中畫面左
      側2位人影，其中1位即為證人曾國忠。然由該光碟勘驗結
      果：【光碟右下角畫面顯示「15：00：12」開始播放，一
      開始至「15：01：16」止，畫面左邊出現之2位人影，該
      右下方出現1位人影坐在躺椅上，該左邊2位人影一直忙碌
      的整理東西走來走去，且大多數之情形均面朝畫面左方，
      即面朝建物、背對道路站立。光碟右下角畫面顯示「15
      ：01：16」時，原左邊忙碌之人影之1面朝左邊走出畫面
      ；光碟右下角畫面顯示「15：01：40」另一位左邊忙碌之
      人影之1亦面朝左邊走出畫面。】等情可知（原審卷(二)第
      120頁），該光碟畫面左側之2位人影一直忙碌在整理東西
      ，且大多數時間均背對道路站立，因此，是否能清楚看見
      本件交通事故之發生，已非無疑；而本件交通事故係於上
      開錄影光碟右下角畫面顯示「15：01：42」時發生（即畫
      面右側黃衣男子起身走向前，似在觀看右前方道路上發生
      何事），由上開勘驗結果可知，該2位人士在本件交通事
      故發生前，即光碟右下角畫面顯示「15：01：40」時，已
      面朝左邊走出畫面，因此，證人曾國忠證稱伊得以看見在
      伊擺設攤位右前方位置之本件交通事故發生經過等情，實
      難以遽信。又若證人曾國忠證稱被害人於事故發生前騎乘
      機車之行向係中華路由北往南一節為真，則被告所駕駛之
      小貨車沿小東路東向西駛至時，2車應是對向發生碰撞。
      再參以前述2車之煞車痕、刮地痕等痕跡判斷，2車撞擊力
      道強大。然何以本件交通事故發生後，被告駕駛之上開自
      小貨車右前車頭之凹損並不嚴重（系爭偵A卷第36頁）？
      另倘該機車係由中華路往南左轉小東路與該自小貨車右前
      角發生碰撞而往西北方向回彈，則機車受損部位應在右側
      ，亦據國立交通大學98年3月24日交大管運字第098100202
      3 號函檢送之鑑定意見書陳稱在卷（原審卷(二)第78頁），
      但本件交通事故發生後，被告所駕駛自小貨車係「右前車
      頭」損壞、「右前輪胎上」有黑色之擦痕，被害人騎乘之
      機車係「左側倒地」、「前車頭及左側車身」損壞，益證
      證人曾國忠之證述不足採信。由上所述可知，證人曾國忠
      之證述尚有瑕疵，自難遽信，而為被告有利之認定。
（三）至被害人於本件交通事故發生前之行向，依本件事故發生
      後，被告所駕駛之自小貨車「右前輪胎」有黑色擦痕，被
      害人所騎乘之機車「左後輪上方之護板」亦有黑色擦痕等
      現場車體照片判斷（系爭偵A卷第36頁下方照片、第37頁
      上方照片、第35頁上方照片），2車曾同向行駛發生擦撞
      之機率較高。又參以告訴人於警詢時陳稱被害人當日之行
      程係欲至忠孝路買包子等語（系爭偵A卷第15頁），及肇
      事地點遺留有包子之散落物（系爭偵A卷第32頁下方照片
      ）等情可知，於本件事故發生前，被害人應是至忠孝路購
      買完包子欲返家。被害人係居住在台南市○區○○○路2
      段，亦據告訴人陳稱在卷（系爭偵A卷第15頁），而忠孝
      路至中華東路2段之最近距離，應係由忠孝路右轉小東路
      ，至小東路與中華路交岔路口時再左轉中華東路，有Goog
      le電子地圖3張附卷可參（原審卷(二)第140頁至第142頁）
      ，因此，被害人當時之行向應是沿小東路由東向西行駛，
      與被告所駕駛之小貨車係同向行駛之機會較大。又國立交
      通大學98年3月24日交大管運字第0981002023號函檢送之
      鑑定意見書，亦認為以被告所駕駛小貨車右前後視鏡斷落
      、右前輪胎壁新擦痕、右前大燈上方板金局部凹陷，被害
      人騎乘之機車左乘客踏板下凹，踏板表面與左車身外表有
      明顯黑色擦痕，推斷係橡膠輪胎所致，及被害人當日目的
      地係忠孝路、住家地址在中華東路2段等情觀之，被害人
      於本件事故發生前之行向，應為東向西欲左轉中華路（原
      審卷(二)第77頁）。況且被告於原審97年8月14日審理時係
      陳稱：不知被害人之行向，警詢時稱被害人之行向係中華
      路北往南行駛，係個人推測之詞等語（原審卷(二)第30頁、
      第31頁），然若被害人騎乘之機車係由中華路北往南行駛
      與被告所駕駛沿小東路東向西行駛之小貨車發生碰撞，則
      在2車對向發生碰撞之狀況，被告焉有不知發生在視線前
      方被害人行向之理？從而，本院認為被害人於本件交通事
      故發生前之行向，應是沿小東路東向西與被告同向行駛，
      至本件肇事之交岔路口欲直接左轉中華東路。從而，被害
      人於本件交通事故發生前之行向，應是沿小東路東向西與
      被告同向行駛，至本件肇事之交岔路口欲直接左轉中華東
      路，因此，被害人自無自中華路北向南逆向闖紅燈左轉之
      情事。
（四）本件交通事故之發生，被告是否有超速之違規行為？經查
      ：本件肇事地點之速限係每小時50公里，為兩造所不爭執
      （原審卷(二)第122頁），而被告雖於警詢、偵查中，及原
      審97年8月14日審理時多次陳稱當時之時速係60公里等語
      （系爭偵A卷第8頁、第42頁、原審卷(二)第29頁），然本件
      肇事地點係柏油乾燥路面，有道路交通事故調查報告表(一)
      1份附卷可憑（系爭偵A卷第21頁），又被告所駕駛之小貨
      車在肇事地點所遺留之左側煞車痕係13.2公尺，依據交通
      部道安委員會前身「道路交通安全督導會報」於61年5 月
      5日以交督發字第0四四四號函附送供各單位參考之「汽車
      煞車距離、行車速度及道路摩擦係數對照表」，在新築路
      面：煞車距離在11.5公尺以上，時速係超過50公里，在1
      年至3年之路面：煞車距離在13公尺以上，時速亦係超過
      50公里，然在3年以上之路面：煞車距離需在14.1公尺以
      上，時速始超過50公里，因檢察官對該路段路面之興建年
      限，並未提出任何事證以供本院審酌，依罪疑惟輕，及刑
      事訴訟法第156條第2項規定：不得以被告之自白作為認定
      犯罪之唯一證據等法則，自難僅憑被告之自白，即認被告
      於本件交通事故發生時之車速係時速60公里，而有超速行
      駛之違規行為。
（五）又彰化銀行騎樓下錄影光碟播放至「15：01：40」時，畫
      面上之道路（即小東路東向西）有一藍色車輛、右邊有1
      位載白色安全帽之機車騎士併行行駛於車身中間一同前行
      ，該藍色車輛是否為被告所駕駛之車輛？機車騎士是否為
      被害人？經查：原審98年8月20日勘驗彰化銀行騎樓下錄
      影光碟，播放至「15：01：40」時，畫面上之道路（即小
      東路東向西）有一藍色車輛、右邊有1位載白色安全帽之
      機車騎士併行行駛於車身中間一同前行，有當日筆錄1份
      附卷可參（原審卷(二)第121頁），然因並無法從光碟畫面
      中窺見該藍色車輛及右側機車之車牌號碼，因此，自難僅
      憑上開2車於本件交通事故於該光碟右下角畫面顯示「15
      ：01：42」發生之前2秒，曾出現在肇事地點，即遽認該
      藍色車輛即為被告所駕駛之車輛，機車騎士即為被害人。
      然縱無法從上開錄影光碟畫面中辨識被告、被害人，與其
      等所駕駛之車輛，並不得因而遽認其等未於本件交通事故
      發生時駕車經過肇事地點，而推翻本院前述認定被害人於
      肇事前騎乘機車同向行駛於被告所駕駛自小貨車右側之心
      證。
（六）本件交通事故係於上開錄影光碟右下角畫面顯示「15：01
      ：42」時發生，已如前述，而本件肇事交岔路口於本件交
      通事故發生時，小東路方向之燈號運轉情形：一開始是直
      行、右轉綠燈，之後轉換為紅燈、左轉綠燈，之後轉換為
      紅燈，然後轉換直行右轉綠燈並依上開順序轉換，係三時
      相的燈號，業據證人（即處理員警）莊順太於原審具結證
      稱在卷（原審卷(一)第139頁），又參以原審98年8月20日審
      理期日勘驗彰化銀行騎樓下錄影光碟之結果：【光碟右下
      角畫面顯示「15：00：12」開始播放時，畫面右邊之道路
      （即中華路南北向）有車輛由南往北直行；播放至「15
      ：00：52」時，畫面上左上方之道路（即小東路東向西）
      有車輛開始直行、右轉之情；播放至「15：01：35」時，
      畫面上之道路（即小東路東向西）有一大型車輛（右後方
      有一台紅色小客車）向南左轉消失於畫面。播放至「15
      ：01：40」時，畫面上之道路（即小東路東向西）有一藍
      色車輛、右邊有1位載白色安全帽之機車騎士併行行駛於
      車身中間一同前行。播放至「15：01：42」時，畫面上之
      道路（即小東路東向西）有一藍色車輛向南左轉消失於畫
      面。】可知（原審卷(二)第120頁至第121頁），本件交通事
      故發生時，小東路東向西方向之號誌應為圓形紅燈、左轉
      箭頭綠燈，亦即證人莊順太所提出肇事地點即原審卷(一)第
      14 7頁下方照片所示小東路東向西方向之號誌情形。
（七）本件交通事故發生時，被告駕駛之小貨車係沿小東路東向
      西方向經過肇事交岔路口後欲直行，業據其自陳在卷（系
      爭偵A卷第8頁、第12頁），而本件交通事故發生時，小東
      路東向西方向之號誌應為圓形紅燈、左轉箭頭綠燈，已如
      前述，因此，本件交通事故發生時，被告竟在號誌顯示為
      圓形紅燈之情況下，直行前進，其有闖紅燈之行為，當無
      疑義。
（八）按駕駛人駕駛汽車，應遵守道路交通標誌、標線、號誌之
      指示，並服從交通指揮人員之指揮，道路交通安全規則第
      90條定有明文。又按車輛面對圓形紅燈表示禁止通行，不
      得超越停止線或進入路口；車輛面對與圓形紅燈同亮之箭
      頭綠燈時，得依箭頭綠燈之指示行進，道路交通標誌標線
      號誌設置規則第206條第5款定有明文。被告領有適當之駕
      駛執照，為道路交通事故調查報告表(二)「駕駛資格情形
      」所記載（見系爭偵A卷第22頁），再依該調查報告表(一)
      所載，本件交通事故發生時，天候晴朗、日間自然光線、
      柏油路面乾燥無缺陷、道路上未有任何障礙物、視距良好
      ，並無不能注意情事。被告駕車於通過本件肇事交岔路口
      時，係與被害人所騎乘機車處於同向之狀態，前已述及，
      被告欲直行，自應等候直行箭頭綠燈亮起後，始得為之，
      然被告竟疏於注意及此，在行向號誌為圓形紅燈、左轉箭
      頭綠燈亮起時，貿然闖紅燈直行，致與欲左轉之被害人所
      駕機車發生擦撞，被告就本件交通事故之發生，顯有未依
      號誌行駛闖紅燈之過失。
（九）又本件交通事故經國立交通大學鑑定之結果亦認為：本件
      交通事故之發生被告駕駛小貨車，未依號誌指示行駛，為
      肇事主因，有該大學98年3月24日交大管運字第098100202
      3號函檢送之鑑定意見書1份附卷可參（原審卷(二)第78頁）
      ，足認被告就本件交通事故之發生，確有過失甚明。另被
      害人於本件交通事故發生前之行向，應是沿小東路東向西
      與被告同向行駛，至本件肇事之交岔路口欲直接左轉中華
      東路，然本件交岔路口，小東路東向西方向設有機慢車兩
      段左轉之標誌，有現場照片1幀附卷可參（系爭偵A卷第31
      頁下方照片），被害人對於本件交通事故之發生，顯有騎
      乘機車未依規定左轉之過失；而前開交通大學鑑定意見書
      亦認被害人上開違規行為係肇事次因（原審卷(二)第78頁）
      。惟按過失致死罪規範之目的，在處罰行為人因個人之過
      失而致他人發生死亡結果之行為，祇以行為人之有過失為
      致死亡之一原因為已足（最高法院32年上字第1664號判例
      意旨可供參照），因此，被害人前開違規行為仍不能解免
      被告應負之過失責任，併此敘明。被害人因本件交通事故
      傷重不治死亡，有國立成功大學醫學院附設醫院診斷證明
      書、臺灣臺南地方法院檢察署檢察官勘驗筆錄、相驗屍體
      證明書、驗斷書各1份附卷可佐，伊之死亡與被告前開過
      失行為間，有相當之因果關係甚明。
（十）綜上所述，本件事證已臻明確，又本件交通事故發生時，
      被告係受僱於尚億石材行擔任司機一職，於上班時間載運
      貨物要返回公司，業據其陳稱在卷（系爭偵A卷第10頁、
      第11頁、第13頁），其顯係從事駕駛業務之人。因此，被
      告觸犯業務過失致人於死之犯行堪以認定，應予依法論科
      。
三、論罪科刑：
（一）核被告所為，係犯刑法第276條第2項之業務過失致人於死
      罪。又被告於肇事後於警方尚不知何人犯罪前，即主動向
      前往處理之員警坦承肇事，並接受裁判等情，有臺南縣警
      察局永康分局道路交通事故肇事人自首情形紀錄表在卷可
      憑（系爭偵A卷第28頁），符合刑法第62條前段規定之自
      首要件，爰依法減輕其刑。
（二）原審依據上開事證，適用前揭法律，對被告論罪科刑，固
      非無見。惟查，被告與被害人家屬已達成民事和解，有台
      灣台南地方法院98年重訴字第244號和解筆錄、支票及汽
      車險賠款收據暨同意書等影本（本院卷第54-55頁、第75-
      76頁），被害人家屬於和解筆錄亦陳明願原諒被告之過失
      行為，並同意本案給予被告易科罰金及緩刑之判決等情，
      原審量刑未及審酌之，尚有未洽，上訴人即檢察官以本件
      車禍係被告駕駛車輛突然右偏（甚至右轉），而擦撞被害
      人之車輛，而提起上訴，雖無理由，惟上訴人即被告以其
      與被害人家屬已達成和解，認原判決量刑過重，提起上訴
      ，為有理由，自應由本院撤銷改判。
（三）本院審酌被告係以駕駛貨車為業，竟未依號誌行駛，貿然
      闖紅燈直行通過交岔路口，其疏失之駕駛行為，係本件交
      通事故發生之肇事主因，其過失程度經核非屬輕微，最後
      並造成被害人傷重死亡之嚴重結果，使被害人家屬與之天
      人永隔，所生損害甚大，然事後已於本院審理時坦承犯行
      ，並與被害人家屬，就民事賠償事宜達成和解，素行尚佳
      ，且被害人對本件交通事故之發生，亦有前述之過失等一
      切情狀，量處有期徒刑一年。又被告犯罪之時間，係在96
      年4月24日之前，且所犯罪名又非中華民國九十六年罪犯
      減刑條例第3條所列不得減刑之範圍，應依同條例第2條第
      1 項之規定，應減其宣告刑期2分之1，併諭知易科罰金之
      折算標準。
四、被告未曾因故意犯罪受有期徒刑以上刑之宣告，雖因一時疏
    忽，誤觸刑章，惟經此偵、審程序，又與被害人家屬達成民
    事和解，盡力弭補其所造之損害，應知所警惕，信無再犯之
    虞，只須為刑之宣告，即足策其自新，而認以暫不執行刑罰
    為適當，爰併宣告緩刑二年，以啟自新。
五、適用之法律：
  (一)刑事訴訟法第369條第1項前段、第364條、第299條第1項前
    段。
  (二)刑法第276條第2項、第62條前段、第41條第1項、第74條第1
    項，刑法施行法第1條之1。
  (三)中華民國九十六年罪犯減刑條例第2條第1項第3款、第7條、
    第9條。
本案經檢察官謝錫和到庭執行職務。
中    華    民    國    99    年    2     月    9     日
                  刑事第三庭    審判長法  官  宋明中
                                      法  官  蔡勝雄
                                      法  官  楊清安
以上正本證明與原本無異。
如不服本判決應於收受送達後10日內向本院提出上訴書狀，其未
敘述上訴理由者，並得於提起上訴後10日內向本院補提理由書（
均須按他造當事人之人數附繕本）「切勿逕送上級法院」。
                                      書記官  王薇潔
中    華    民    國    99    年    2     月    9     日
附錄本案論罪科刑法條全文：
刑法第276條：
因過失致人於死者，處二年以下有期徒刑、拘役或二千元以下罰
金。
從事業務之人，因業務上之過失犯前項之罪者，處五年以下有期
徒刑或拘役，得併科三千元以下罰金。

司法院資訊處製作；財團法人民間司法改革基金會備份。
